臺灣高雄地方法院民事判決
                                     110年度簡上字第43號
上  訴  人  嘉聯資產管理有限公司

法定代理人  梁家源  
訴訟代理人  周明嘉  
            蘇慧玟  
被 上訴 人  吳登豐（原名吳金龍）

            吳登彬（原名吳峰全）


            劉貴福  
上列當事人間請求撤銷贈與事件，上訴人對於中華民國109年12
月17日本院鳳山簡易庭109年度鳳簡字第395號第一審判決提起上
訴，並為訴之追加，本院於111年2月21日言詞辯論終結，判決如
下：
    主      文
上訴及追加之訴均駁回。
第二審訴訟費用由上訴人負擔。
    事實及理由
壹、程序部分
一、按第二審訴之變更或追加，非經他造同意不得為之，但請求
    之基礎事實同一或擴張應受判決事項之聲明者，不在此限。
    民事訴訟法第446條第1項、第255條第1項第2款、第3款定有
    明文，此依同法第436條之1第3項規定，於簡易事件之上訴
    程序準用之。上訴人原起訴主張被上訴人乙○○、甲○○（下稱
    乙○○、甲○○）之被繼承人吳有財（原名吳明得）將其對訴外
    人一和興通運有限公司（更名前為峰全通運有限公司，下稱
    一和興公司）之原有出資額新臺幣（下同）5,000萬元（下
    稱系爭出資額）贈與被上訴人丙○○（下稱丙○○），害及上訴
    人之債權，而依民法第244條第1項、第4項規定，請求判決
    ：㈠乙○○、甲○○之被繼承人吳有財與丙○○間就一和興公司50
    萬元出資額，於民國102年4月12日所為贈與之債權行為，應
    予撤銷；㈡丙○○應將前項出資額回復登記為乙○○、甲○○公同
    共有。嗣於本院審理中，追加請求撤銷吳有財與丙○○間所為
    移轉前揭50萬元出資額之轉讓行為，並追加民法第244條第1
    項、第4項規定，請求撤銷吳有財與丙○○間就前揭50萬元出
    資額，於102年4月12日所為買賣之債權行為及移轉該出資額
    之轉讓行為，核其所為訴之追加，均係本於吳有財與丙○○間
    就前揭50萬元出資額之債權行為及轉讓行為是否害及其債權
    而衍生之糾紛，基礎事實同一並擴張應受判決事項之聲明，
    合於上開規定，應予准許。
二、乙○○、甲○○未於言詞辯論期日到場，核無民事訴訟法第386
    條各款所列情形，爰依上訴人之聲請，由其就乙○○、甲○○部
    分一造辯論而為判決，先予敘明。
貳、實體部分
一、上訴人主張：吳有財積欠訴外人台東區中小企業銀行借款債
    務222萬4,835元本息未為清償，其後伊公司輾轉受讓取得台
    東區中小企業銀行對吳有財之上開債權，並取得本院104年
    度司執字第164371號債權憑證。又吳有財對一和興公司原有
    系爭出資額，經吳有財將之全部贈與丙○○，並於102年4月12
    日向主管機關新北市政府辦理變更登記，致吳有財名下已無
    任何財產可供清償上開債務。吳有財與丙○○間就系爭出資額
    所為贈與及移轉行為，害及伊公司之債權，而吳有財已於10
    6年1月3日死亡，其繼承人為乙○○、甲○○，則伊公司為保全
    債權，自得依民法第244條第1項、第4項規定，請求撤銷吳
    有財與丙○○間就系爭出資額其中50萬元所為之贈與行為，並
    請求丙○○將上開出資額回復登記為乙○○、甲○○公同共有等情
    ，並於原審聲明：㈠乙○○、甲○○之被繼承人吳有財與丙○○間
    就一和興公司50萬元出資額，於102年4月12日所為贈與之債
    權行為，應予撤銷；㈡丙○○應將前項出資額回復登記為乙○○
    、甲○○公同共有。原審判決上訴人全部敗訴，上訴人聲明不
    服，提起上訴，並為訴之追加，除請求撤銷吳有財與丙○○間
    移轉前揭50萬元出資額之轉讓行為外，另主張：倘認丙○○係
    本於與吳有財間之買賣契約，而受讓取得系爭出資額，惟丙○○取得系爭出資額時，即已知悉吳有財積欠伊公司上開債務
    未為清償，伊公司亦得依民法第244條第2項、第4項規定，
    請求撤銷吳有財與丙○○間就系爭出資額其中50萬元所為之買
    賣及移轉行為，並請求丙○○將上開出資額回復登記為乙○○、
    甲○○公同共有等情，上訴及追加聲明：㈠原判決廢棄。㈡先位
    部分：⒈乙○○、甲○○之被繼承人吳有財與丙○○間就一和興公
    司50萬元出資額，於102年4 月12日所為贈與之債權行為及
    移轉出資額之轉讓行為，應予撤銷。⒉丙○○應將前項出資額
    回復登記為乙○○、甲○○公同共有。㈢備位部分：⒈乙○○、甲○○
    之被繼承人吳有財與丙○○間就一和興公司50萬元出資額，於
    102年4 月12日所為買賣之債權行為及移轉出資額之轉讓行
    為，應予撤銷。⒉丙○○應將前項出資額回復登記為乙○○、甲○○公同共有。
二、丙○○則以：伊與吳有財於101年11月26日簽訂公司經營權讓
    渡契約書（下稱系爭契約），約定由伊以260萬元向吳有財
    買受系爭出資額，上開260萬元價金業經伊全數給付完畢，
    伊與吳有財間就系爭出資額係成立買賣契約，而非贈與契約
    。又伊係經其他從事遊覽車業務之同業介紹，始與吳有財認
    識，伊簽訂系爭契約時，對於吳有財之經濟狀況及債務問題
    全然不知，上訴人主張伊受讓取得系爭出資額時，即已知悉
    吳有財積欠上訴人上開債務未為清償，與事實不符。上訴人
    請求撤銷伊與吳有財間就一和興公司50萬元出資額所為贈與
    或買賣之債權行為及轉讓行為，並請求伊將上開出資額回復
    登記為乙○○、甲○○公同共有，洵屬無據等語，資為抗辯，並
    聲明：上訴及追加之訴駁回。
三、乙○○、甲○○則未於原審及本院言詞辯論期日到場，亦未提出
    書狀作何聲明或陳述。
四、上訴人及丙○○不爭執事項：
㈠、吳有財積欠台東區中小企業銀行借款債務222萬4,835元本息
    未為清償，其後上訴人輾轉取得台東區中小企業銀行對吳有
    財之上開債權，並對吳有財取得本院104年度司執字第16437
    1號債權憑證。
㈡、一和興公司原為吳有財設立之一人公司，其出資額為5,000萬
    元。
㈢、吳有財於106 年1 月3 日死亡，其繼承人為甲○○、乙○○，均
    未據拋棄繼承（有戶籍謄本、繼承系統表、臺灣高雄少年及
    家事法院函在卷可稽，見原審卷第57至59頁、第119 至121
    頁）。
五、本件之爭點為：㈠吳有財與丙○○間所為讓與系爭出資額之行
    為，係有償或無償行為？㈡先位部分，上訴人請求撤銷吳有
    財與丙○○間所為贈與及移轉一和興公司50萬元出資額之行為
    ，並請求丙○○將上開出資額回復登記為甲○○、乙○○公同共有
    ，有無理由？㈢備位部分，上訴人請求撤銷吳有財與丙○○間
    所為買賣及移轉一和興公司50萬元出資額之行為，並請求丙○○將上開出資額回復登記為甲○○、乙○○公同共有，有無理由
    ？茲分述如下：
㈠、吳有財與丙○○間所為讓與系爭出資額之行為，係有償或無償
    行為？
　⒈按民法第244條第1、2項所稱之無償或有償行為，係以債務人
    與第三人間之行為是否互為對價關係之給付為其區別之標準
    （最高法院95年度台上字第2609號判決意旨參照）。又所謂
    對價關係，乃指主觀上雙方當事人所為給付互相依存，互為
    因果而有報償關係之意，亦即，債務與債務間互有補償性質
    ，而彼此互為代價。
　⒉查丙○○辯稱其係本於與吳有財間之買賣契約，而受讓取得系
    爭出資額等語，業據其提出系爭契約為證（見原審卷第131
    頁）。觀諸系爭契約之簽訂日期為101年11月26日，內容略
    謂：「⒈甲方（即吳有財）將峰全通運有限公司之經營權讓
    予乙方（即丙○○）承受。⒉雙方約定讓渡款260萬元整，讓渡
    付款方式如下：第一期：訂約同時付訂金110萬元整，第二
    期：100萬元整，第三期：50萬元整」等語，而丙○○就其給
    付上開260萬元價金之過程，陳稱：伊於同日交付現金10萬
    元及發票日分別為101年11月26日、101年12月20日、101年1
    2月31日，金額各為100萬元、100萬元及50萬元之支票3紙（
    下稱系爭支票）予吳有財等語，並提出系爭支票影本為證（
    見原審卷第211頁），核與系爭契約約定之付款期數及各期
    金額相吻合，亦與證人林宜約於原審到場證稱：伊與丙○○透
    過他人介紹，最後決定買吳有財的一和興公司，伊與丙○○依
    吳有財給的地址，帶現金10萬元及整本支票去高雄拜訪他，
    現場吳有財開價250還是260，伊與丙○○就先給訂金現金10萬
    元，當場再開系爭支票給吳有財；260萬元價金都是丙○○出
    資等語相符（見原審卷第273至276頁），堪認丙○○辯稱其係
    向吳有財買受系爭出資額，且已將上開260萬元價金全數給
    付完畢等語，容屬非虛。又徵諸吳有財係在系爭支票發票日
    後之102年4月12日辦畢出資額變更登記（見外放公司登記案
    卷第121頁），此與一般買賣，出賣人通常於取得買賣價金
    後始願配合移轉買賣標的物之情形相同，益見丙○○係本於與
    吳有財間之買賣契約，而受讓取得系爭出資額。
　⒊上訴人雖以系爭契約上吳有財之簽名非屬真正，主張吳有財
    與丙○○間並未簽訂系爭契約云云，並提出股東同意書為證（
    見本院卷第73至77頁）。然證人林宜約於原審到場證稱：伊
    與丙○○認識合作30年，均從事遊覽車事業，約8、10年前，
    丙○○想要買遊覽車公司以投標政府工作，伊與丙○○透過他人
    介紹，最後決定買吳有財的一和興公司，伊與丙○○就依照吳
    有財給的地址去高雄拜訪吳有財，現場是一個停車場、一個
    辦公室，伊有看過系爭契約，系爭契約是當天現場簽立的等
    語（見原審卷第273、274頁），堪認系爭契約確為吳有財與
    丙○○所簽訂。而上訴人所執股東同意書係96、97年間簽立，
    是否足以作為比對之參考筆跡，已非無疑，且其上吳有財之
    字跡與系爭契約之簽名其中「有」、「財」均有相似之特徵
    ，上訴人空言簽名顯然不符，主張系爭契約非屬真正云云，
    並無可採。
　⒋上訴人復以系爭支票之受款人記載訴外人汶其通運有限公司
    （下稱汶其公司），主張系爭支票並非作為丙○○買受系爭出
    資額之買賣價金云云。惟一般買賣交易實務，出賣人要求買
    受人逕將買賣價金給付他人之情形，所在多有，本不以出賣
    人自行收受為必要，自難僅憑系爭支票之受款人並非記載吳
    有財或一和興公司，即遽謂丙○○並未給付買賣價金或吳有財
    未取得買賣價金。且汶其公司之負責人雖登記為訴外人吳佳
    青（見本院卷第79頁），惟曾靠行於汶其公司之施國寶於刑
    案偵查中證稱：汶其公司一開始就是吳有財開的，伊當初是
    找吳有財靠行等語（見臺灣高雄地方檢察署【下稱高雄地檢
    署】108年度調偵字第410號卷第24頁）；證人即汶其公司會
    計陳亭君亦於刑案偵查中證稱：汶其公司老闆是吳有財，吳
    佳青沒有常常進公司等語（見高雄地檢署108年度調偵字第4
    10號卷第37、38頁），且汶其公司之公司登記地址為高雄市
    ○○區○○街00號，此與一和興公司於101年間之公司登記地址
    相同（見外放公司登記案卷第146頁），足見汶其公司與吳
    有財間並非毫無關聯，要難以系爭支票之受款人記載汶其公
    司，即謂吳有財未取得買賣價金。是上訴人徒執前詞，主張
    系爭支票並非吳有財與丙○○間之買賣價金云云，委無可採。
　⒌上訴人另以一和興公司於101年之營運狀況良好，公司總價值
    高達4,263萬7,742元，惟丙○○竟以顯不相當之260萬元買受
    系爭出資額，兩者價差高達4,003萬7,742元，主張吳有財與
    丙○○間之買賣契約係出於通謀而為之虛偽意思表示並隱藏贈
    與行為云云，並提出一和興公司資產負債表為據（見原審卷
    第222頁）。然買賣價金之決定本係買賣雙方基於各自需求
    協調後之結果，而可能基於過往情誼、市場動向、個別標的
    特殊情狀等交易因素，高於或低於市價行情，自難僅以買賣
    價格與資產負債表所示淨值有差距，即認買賣係屬虛偽。上
    訴人復無其他舉證，則其謂吳有財與丙○○間之買賣契約係屬
    虛偽，並隱藏成立贈與契約之真意云云，亦無可採。
　⒍從而，吳有財與丙○○間本於系爭契約所為讓與系爭出資額之
    行為，乃有償行為，並非無償行為，堪予認定。
㈡、先位部分，上訴人請求撤銷吳有財與丙○○間所為贈與及移轉
    一和興公司50萬元出資額之行為，並請求丙○○將上開出資額
    回復登記為甲○○、乙○○公同共有，有無理由？
　　按債務人所為之無償行為，有害及債權者，債權人得聲請法
    院撤銷之。債權人依第1項或第2項之規定聲請法院撤銷時，
    得並聲請命受益人或轉得人回復原狀。民法第244條第1項、
    第4項前段固分別定有明文。惟查，吳有財與丙○○間所為讓
    與系爭出資額之行為，乃有償行為，而非無償之贈與行為，
    已如前述，則上訴人依前揭規定，請求撤銷其等間所為贈與
    及移轉一和興公司50萬元出資額之行為，並請求丙○○將上開
    出資額回復登記為甲○○、乙○○公同共有，於法即屬無據。
㈢、備位部分，上訴人請求撤銷吳有財與丙○○間所為買賣及移轉
    一和興公司50萬元出資額之行為，並請求丙○○將上開出資額
    回復登記為甲○○、乙○○公同共有，有無理由？
  ⒈按債務人所為之有償行為，於行為時明知有損害於債權人之
    權利者，以受益人於受益時亦知其情事者為限，債權人得聲
    請法院撤銷之。債權人依第1項或第2項之規定聲請法院撤銷
    時，得並聲請命受益人或轉得人回復原狀。民法第244條第2
    項、第4項設有明文。
　⒉查上訴人雖主張：一和興公司之出資額及遊覽車曾因吳有財
    之債務問題遭查封，此在業界多有耳聞，難認丙○○對此毫不
    知情，且丙○○買受系爭出資額後，得知吳有財有債務問題，
    卻未曾對吳有財提出任何訴訟，而仍維持與吳有財間之買賣
    契約，顯不合常理；又一和興公司於買賣當時之總價值為4,
    263萬7,742元，且該公司資產負債表顯示公司當時並無債務
    問題，可見系爭契約載明讓渡前一和興公司之債權債務均由
    吳有財負責，所指債務並非公司債務，而係吳有財之個人債
    務，應認丙○○於買賣當時即已知悉吳有財有債務問題，其等
    間所為買賣系爭出資額之行為害及伊公司之債權云云，惟其
    此一說詞，未據舉證以實其說，顯係出於主觀臆測及推論，
    且系爭契約已明載「讓渡前該公司之債權債務【含公司之一
    切稅捐在內】均由讓渡人甲方（按即吳有財）負責」，所指
    該公司債權債務，自係指一和興公司之債權債務，而非吳有
    財之個人債務甚明，上訴人刻意將上開內容曲解為指吳有財
    之個人債務，顯有可議，洵無可採。又上訴人就丙○○於買賣
    當時即已知悉吳有財積欠上訴人債務一節，除泛稱上開理由
    外，並未提出任何證據加以證明（見本院卷第186頁），則
    其上開主張，即難遽信。丙○○辯稱其於買賣當時尚不知吳有
    財積欠上訴人債務等語，堪予採信。
　⒊從而，丙○○受讓取得系爭出資額時，既不知吳有財積欠上訴
    人債務，即難認其所為買賣及移轉系爭出資額之行為乃明知
    有損害上訴人之債權。則上訴人依前揭規定，請求撤銷吳有
    財與丙○○間所為買賣及移轉一和興公司50萬元出資額之行為
    ，並請求丙○○將上開出資額回復登記為甲○○、乙○○公同共有
    ，於法亦屬無據。
六、綜上所述，本件上訴人依民法第244條第1項、第4項規定，
    請求撤銷吳有財與丙○○間所為贈與行為，並請求丙○○將上開
    出資額回復登記為甲○○、乙○○公同共有，暨追加請求撤銷吳
    有財與丙○○間所為移轉一和興公司50萬元出資額之轉讓行為
    ，及追加依民法第244條第2項、第4項規定，請求撤銷吳有
    財與丙○○間所為買賣及移轉一和興公司50萬元出資額之行為
    ，並請求丙○○將上開出資額回復登記為甲○○、乙○○公同共有
    ，均為無理由，應予駁回。原審為上訴人敗訴之判決，於法
    尚無違誤，上訴論旨指摘原判決不當，求予廢棄改判，為無
    理由，應予駁回。至上訴人雖聲請傳訊證人吳佳青、陳秀真
    ，以證明汶其公司是否為吳有財實際經營，惟此部分事實業
    經本院認定如前，自無再予調查之必要，爰不依聲請傳訊，
    併此敘明。
七、本件事證已臻明確，兩造其餘攻擊防禦方法及舉證，經審酌
    後均於判決結果不生影響，爰不一一論述，附此敘明。
八、據上論結，本件上訴及追加之訴均無理由，依民事訴訟法第
    436條之1第3項、第463條、第385條第1項前段、第449條第1
    項、第78條，判決如主文。
中　　華　　民　　國　　111 　年　　3 　　月　　21　　日
                  民事第二庭    審判長法  官  陳宛榆
                                      法  官  楊淑儀
　　                                  法  官  林婕妤
以上正本係照原本作成。
本判決不得上訴。
中　　華　　民　　國　　111 　年　　3 　　月　　21　　日
                                      書記官　林君燕